臺灣臺北地方法院刑事裁定　　　　　　 94年度聲判字第102號
聲　請　人　乙○
代　理　人　趙昌平律師
　　　　　　張毓桓律師
被　　　告　甲○○
上列聲請人因被告偽造文書案件，不服臺灣高等法院檢察署檢察
長中華民國94年8月8日，94年度上聲議字第2556號駁回聲請再議
之處分（原不起訴處分案號：臺灣臺北地方法院檢察署93年度偵
續字第429號），聲請交付審判，本院裁定如下：
    主  文
聲請駁回。
    理  由
一、按告訴人不服上級法院檢察署檢察長或檢察總長認再議為無
　　理由而駁回之處分者，得於接受處分書後10日內委任律師提
　　出理由狀，向該管第一審法院聲請交付審判；法院認為交付
　　審判之聲請不合法或無理由者，應駁回之，刑事訴訟法第25
    8條之1、第258條之3第2項前段，分別定有明文。
二、本件聲請人即告訴人乙○（原名詹秀蘭）以被告甲○○涉犯
    偽造文書等罪，向臺灣臺北地方法院檢察署檢察官提出告訴
    ，經該檢察署檢察官為不起訴處分後，聲請人不服聲請再議
    ，亦經臺灣高等法院檢察署檢察長以再議無理由予以駁回，
    聲請人於民國94年8 月23日收受臺灣高等法院檢察署處分書
    後委任律師為代理人，於同年9月2日向本院聲請交付審判，
    未逾法定不變期間，合先敘明。
三、聲請交付審判意旨略以：
　(一)告訴人於91年2月至4月間以其配偶江文標為被保險人，由被
    告甲○○及其先生王鴻源為業務員，向南山人壽保險股份有
    限公司（下稱南山人壽公司）投保保單號碼Ｚ000000000、Ｚ0
    00000000、Ｚ000000000、Ｚ000000000、Ｚ000000000、Ｚ00000
    0000共6 份保險，被告甲○○卻有偽填要保書內容、偽漏登
    （應登載故不登載）江文標據實告知患有「Ｂ型肝炎帶原之
    病名」、以及偽造保單號碼Ｚ000000000及Ｚ000000000兩份要
    保書內業務員欄位「詹秀蘭」之姓名、職稱等偽造文書、詐
    欺之不法犯行，其罪證明確。
  (二)被告甲○○既陪同另案被告即其夫王鴻源前往告訴人處，招
    攬保險業務，二人均在現場，豈有王鴻源清楚知悉江文標有
    Ｂ型肝炎，而被告竟不清楚知悉？應為被告甲○○必然清楚
    知悉；至少應為知悉之可能性較諸不知悉之可能性為大才對
    。況告訴人所交付、繳納本件6 份保險之保險費之支票，亦
    是被告親自持往銀行兌現，豈有其夫王鴻源所涉各案全部起
    訴，而其妻即被告甲○○，豈得縱容無罪。
　(三)被告甲○○與其夫王鴻源同係偽造文書之本案及相關訟案之
    共同被告，且同為南山人壽公司業務員，又屬夫妻，其等任
    何證詞，均不宜逕行採之互為證明。
　(四)江文標於88年間中國人壽保險股份有限公司（下稱中國人壽
    公司）之保險單（Ｚ000000000）內，無任何Ｂ型肝炎帶原之
    註記，乃因前揭保險公司對於「肝炎病毒帶原」之病項係歸
    類於「被保險人過去一年內，是否患有該疾病，而接受醫師
    治療，診療或用藥」之選項範圍，致江文標直接認定其雖患
    Ｂ肝帶原疾病，但在投保當時之過去一年內，並未曾因患有
    該Ｂ肝帶原疾病，而接受醫師治療，診療或用藥，故依前揭
    「選項類限制」之規定，才未將該疾病選「是」而勾選「否
    」，此足證江文標非故意隱匿或故意誤勾選。並足證江文標
    之所以於88年間中國人壽公司保險單內，卻無任何Ｂ型肝炎
    之註記，係因「該病項前提歸類規定」使然，以致不具登載
    資格，即經有治療用藥者始能登載，未經治療用藥者不克登
    載，而非故意不登載該病名，或認為已無Ｂ型肝炎帶原。
　(五)江文標於系爭保險之第一、二次體檢時，對於啟新診所及中
    山醫院之醫護人員，就「肝炎病毒」帶原等告知事項之詢問
    ，本皆答「是」非皆答「否」，惟因啟新診所及中山醫院皆
    屬被告等故以多家醫院重複交替體檢，混淆體檢真相，使詐
    逞達招攬保險業績之運作範疇，故竟遭被告等「偷天換日」
    ，由答「是」以詐術變成答「否」之紀錄。而被告等施行前
    揭詐術之手法，是故意利用多張相同規格選項「是」與「否
    」錯勾之表冊，趁江文標匆促失察之際，令簽名其上，以逞
    達將體檢表「交替變換」做手腳。此有同經被告使詐安排體
    檢之中山醫院體檢表遭做手腳，記錄為「否」，與該院負責
    體檢之吳德強醫師，證實江文標於體檢時確有「誠實告知罹
    患Ｂ型肝炎帶原」，並經施行「Ｂ肝體檢超音波檢測」在院
    之談話錄音等證據足資比對。況吳德強醫師之談話錄音帶及
    譯文，乃本案重要之證據，曾經呈庭在案，惟不知為何始終
    未蒙針對該錄音帶及譯文，依法查證。又啟新診所醫護人員
    林貞如證人，非負責體檢之醫師，其事不關己，語欠實據，
    所為證述，不足採信。應請啟新診所所長帶同負責體檢之醫
    師出面作證，以符法定，並嚴防其串供偽證。
　(六)針對告訴人保單號碼Ｚ000000000及Ｚ000000000兩份要保書內
    ，業務員欄位「詹秀蘭」之簽名字跡非告訴人所簽，而是被
    告所擅簽，認被告涉有偽造文書一節，證人李易修證稱：「
    要保書業務員欄位無代簽偽造之問題，只是證明保險單佣金
    要入何人帳戶等語」，顯不法偏頗，因任何文書、任何職銜
    、或任何名稱，不拘供何證明，任何人皆不得代簽，按法定
    追訴代簽之刑責，係追訴簽名真偽，及具否文書製作權？暨
    有否代簽之資格與權限？非追訴供證何用，足證李易修之證
    詞有刻意偽證及意圖混淆真相之嫌，不宜採信。
  (七)被告等偽簽該二份要保書業務員之偽造文書犯行，絕不能因
    該佣金已入受偽簽者即告訴人之帳戶，而誤認被告免負偽造
    文書刑責，反應併據告訴人前陳「此二份業務員簽其姓名」
    之訴追，將被告等依偽造文書罪重處。
　(八)告訴人在被告等設套偽文詐保「愚弄掛名為業務員」之餘：
    僅參加保險業務訓練三個月中前一個月而已，對於保險業務
    、規章、文書表冊內容、處理產程等尚完全不懂，至多為一
    知半解。被告竟誣陷告訴人為保險業務員，應對保險業務、
    法規、表冊等皆所熟悉，此為不實之陳述。
四、按新修正刑事訴訟法第258條之1規定告訴人得向法院聲請交
    付審判，係新增對於「檢察官不起訴或緩起訴裁量權」制衡
    之一種外部監督機制，法院僅就檢察官所為不起訴或緩起訴
    之處分是否正確加以審查，以防止檢察機關濫權，依此立法
    精神，同法第258條第3項規定法院審查聲請交付審判案件時
    「得為必要之調查」，其調查證據之範圍，自應以偵查中曾
    顯現之證據為限；而同法第260 條對於不起訴處分已確定或
    緩起訴處分期滿未經撤銷者得再行起訴之規定，其立法理由
    說明該條所謂不起訴處分已確定者，包括「聲請法院交付審
    判復經駁回者」之情形在內，是前述「得為必要之調查」，
    其調查證據範圍，更應以偵查中曾顯現之證據為限，不得就
    告訴人新提出之證據再為調查，亦不得蒐集偵查卷以外之證
    據，否則，將與刑事訴訟法第260 條之再行起訴規定，混淆
    不清，亦將使法院兼任檢察官而有回復「糾問制度」之虞；
    且法院裁定交付審判，即如同檢察官提起公訴使案件進入審
    判程序，是法院裁定交付審判之前提，必須偵查卷內所存證
    據已符合刑事訴訟法第251條第1項規定「足認被告有犯罪嫌
    疑」檢察官應提起公訴之情形，亦即該案件已經跨越起訴門
    檻，否則，縱或法院對於檢察官所認定之基礎事實有不同判
    斷，但如該案件仍須另行蒐證偵查始能判斷應否交付審判者
    ，因交付審判審查制度並無如同再議救濟制度得為發回原檢
    察官續行偵查之設計，法院仍應依同法第258條之3 第2項前
    段規定，以聲請無理由裁定駁回。次按犯罪事實應依證據認
    定之，無證據不得認定犯罪事實，刑事訴訟法第154條第2項
    定有明文；又認定不利於被告之事實，須依積極證據，苟積
    極證據不足為不利於被告事實之認定時，即應為有利於被告
    之認定，更不必有何有利之證據，有最高法院30年上字第81
    6號判例可稽。
五、臺灣臺北地方法院檢察署檢察官偵查結果，與臺灣高等法院
    檢察署檢察長審核結果，均基於下列理由，認為被告犯罪嫌
    疑不足，而分別為不起訴處分及認告訴人再議聲請無理由：
　(一)系爭6 份要保書內要保人欄及被保險人欄之字跡既分別係告
    訴人與江文標所親簽，被告甲○○自無偽造告訴人署押情事
    ，亦無將6份保險單原本送鑑定之必要。
　(二)另案被告王鴻源亦供稱：被告當天有去八德路告訴人住處，
    但未參與等語，核與被告所辯前情相符，衡其常情，被告既
    係陪同王鴻源前去洽談保險事宜，則對於被保險人是否告知
    有Ｂ型肝炎乙事，未必清楚知悉，亦難認被告有隱瞞江文標
    有Ｂ型肝炎而故意未填載於要保書中之事實。
　(三)觀諸卷附江文標國華人壽保險股份有限公司（下稱國華人壽
    公司）等保險單資料及系爭保險之啟新診所、中山醫院「投
    保客戶對醫師之說明事項」等投保體檢資料，查知江文標雖
    曾於84年間就國華人壽公司等保險公司之要保書內均載明「
    Ｂ型肝帶帶原」，但於88年中國人壽公司之保險單（保單號
    碼Ｚ0000000000 ）內，卻無任何Ｂ型肝炎帶原之註記，並於
    告知事項欄相關病症欄內均勾「否」，且江文標於系爭保單
    之第一、二次體檢時，對啟新診所及中山醫院之醫護人員就
    肝炎病毒炎原等告知事項之詢問，亦皆答「否」，並於體檢
    表內親自簽名乙節，此亦有中國人壽公司前述保險單在卷可
    參，及證人江文標、啟新診所醫護人員林貞如證述明確，足
    徵江文標自88年起至系爭保單投保後之體檢時止，應自認其
    已應無Ｂ型肝炎帶原之情狀，否則不會於88年以後之前述保
    險單及本案保單體檢時，皆未載明及告知其有Ｂ型肝炎帶原
    之病狀，據此，被告果如依其授權而在要保書告知事項欄相
    病症欄內都勾「否」，亦無為虛偽記載之情事。
　(四)告訴人指述保單號碼Ｚ000000000及Ｚ000000000兩份要保書內
    業務員欄詹秀蘭之字跡非其所簽，認被告涉有偽造文書一節
    ，質之證人李易修證稱：要保書業務員欄無代簽偽造之問題
    ，只是證明保險單佣金要入何人帳戶等語，且告訴人供陳佣
    金入其帳戶，再參諸系爭其他要保書之業務員分別為被告甲
    ○○或王鴻源，如該二份要保書之業務亦屬被告所擔攬，衡
    諸常情，要保書之業務員欄填被告姓名即可，何需偽簽告訴
    人之姓名，而將業績佣金繳告訴人所得，卻又自甘冒偽造文
    書犯行之理？而足認告訴人實難諉稱當時對此事一概不知。
六、經查：
  (一)前述不起訴處分書及臺灣高等法院檢察署處分書，僅就告訴
    人指訴：被告隱瞞江文標有Ｂ型肝炎之事實，未據實填載於
    系爭6 份要保書內，以及在Ｚ000000000及Ｚ0000000000份要
    保書之業務員欄內，偽造告訴人署名部分，為不起訴處分及
    駁回再議之聲請，至於告訴人所指陳被告另涉有偽造業務員
    報告書、財務問卷、體檢申請照會單等文書及署押之罪嫌，
    非在前揭不起訴處分書及再議聲請書之範圍，且前揭事實既
    經不起訴處分，即與其他部分不生裁判上一罪關係（最高法
    院93年度台上字第6053號裁判要旨參照），是告訴人所指陳
    被告另涉有偽造業務員報告書、財務問卷、體檢申請照會單
    等文書及署押之罪嫌，自非本件交付審判程序所得審究，合
    先敘明。
  (二)告訴人固指稱：於91年2 月17日被告與其夫王鴻源至伊家中
    ，拿數份空白要保書給伊夫妻簽名，當時伊夫妻有告訴被告
    夫妻，告訴人之夫即本件被保險人江文標有Ｂ型肝炎帶原之
    事實等語，惟另案被告王鴻源始終否認告訴人夫妻當天有告
    知江文標有Ｂ型肝炎帶原之情事（見93年度偵字第1104號卷
    第二宗第196 頁、93年度偵續字第429號第133頁、94年度偵
    字第3510號卷第13頁），且江文標雖曾於84年間就國華人壽
    公司等保險公司之要保書內均載明「Ｂ型肝炎帶原」，但於
    88 年中國人壽公司之保險單（保單號碼Ｚ0000000000）內，
    關於被保險人於最近一年內及過去五年內是否曾因肝炎病毒
    帶原或肝炎而接受醫師治療、診療或用藥之詢問時，卻無任
    何Ｂ型肝炎帶原之註記，並於告知事項欄相關病症欄內均勾
    「否」，有該保險單附卷可查（見本院卷之聲證9及93年度
    偵字第1104號卷第二宗第157至159頁），且江文標於系爭保
    單之第一次體檢時，對啟新診所及中山醫院之醫護人員就肝
    炎病毒帶原等告知事項之詢問，亦皆答「否」，啟新診所部
    分體檢醫師說明事項之內容，是姜幼民醫師看診時詢問客戶
    逐項打勾，江文標並於體檢申請欄及投保客戶對體檢醫師之
    說明事項內親自簽名乙節，此亦經證人江文標、啟新診所醫
    護人員林貞如證述明確（見93年度偵字第1104號卷第二宗第
    41、55、56頁），並有在肝炎病毒帶原欄勾「否」之投保客
    戶對體檢醫師之說明事項2紙附卷可稽（見同上偵卷第7、14
    頁），足徵江文標自88年起至系爭保單投保後之體檢時止，
    應自認其已應無Ｂ型肝炎帶原之情狀，否則不會於88年以後
    之前述保險單及本案保單體檢時，皆未載明及告知其有Ｂ型
    肝炎帶原之病狀，再者，若王鴻源知悉江文標有Ｂ型肝炎帶
    原，又為何有另行私下自費在啟新醫院抽血檢驗江文標是否
    有Ｂ型肝炎等之情事（見93年度偵字第1104號卷第一宗第19
    1、192頁），綜上所陳，尚難認告訴人夫妻於簽約時有告知
    被告或王鴻源關於江文標有Ｂ型肝炎帶原之事實。況且，系
    爭保險契約均是另案被告王鴻源在處理，被告當天雖有至告
    訴人家中，但與小孩在玩，未參與，不清楚細節等語，業經
    被告王鴻源於檢察官訊問時供陳明確（見93年度偵續字第42
    9號卷第134頁），核與被告辯稱伊當天在帶小孩，只知道渠
    等在談保險，不知道細節等語，大致相符，故被告上開辯解
    尚非無可採。
  (三)告訴人於指陳，關於保單號碼Ｚ000000000及Ｚ000000000兩份
    要保書中業務員欄位「詹秀蘭」之簽名，非由其本人所親簽
    ，且不得以其佣金確實有轉入其帳戶，即稱其有知情或有授
    權予被告甲○○及王鴻源填寫保單上之欄位並代渠簽名。惟
    查，王鴻源稱：該二份要保書除要保人及被保險人簽名欄外
    ，均係伊所填載（見93年度偵續字第429 號卷第134、135頁
    ），又告訴人於偵查中陳稱：「（問：簽立前述六保險契約
    之時或之前，你是否已與王鴻源約定，Ｚ000000000、Ｚ00000
    0000之保單業績歸你，業務員填你姓名」）當時說等我取得
    保險業務員證照一年後，可以將保險業績歸我名下，業務員
    改我名字。我說謝謝由他來決定。」，有93年度偵字第1104
    號卷第一宗第172頁憑卷可稽，再者，Ｚ000000000、Ｚ000000
    00 0、Ｚ000000000號之保單業績於91年3、4月間已移轉給告
    訴人之情，亦經王鴻源供陳在卷（見93年度偵字第1104號卷
    第一宗第172 頁），並有告訴人所提之「育成人員同意書移
    轉業績照會表」附卷可佐（見93年度偵字第1104號卷第二宗
    第112 頁），由此可知，另案被告王鴻源確實有向告訴人提
    及要將該等保險業績歸告訴人，告訴人亦表示接受之意，再
    徵諸證人李易修證稱：要保書業務員欄無代簽偽造之問題，
    只是證明保險單佣金要入何人帳戶等語（見93年度偵字第11
    04號卷第一宗第204 頁），以及告訴人亦供陳佣金事後確實
    有入其帳戶等情，相互勾稽以觀，系爭其他要保書之業務員
    分別為被告甲○○或王鴻源，如該二份要保書之業務亦屬被
    告所擔攬，衡諸常情，要保書之業務員欄填被告姓名即可，
    何需偽簽告訴人之姓名，而將業績佣金繳告訴人所得，卻又
    自甘冒偽造文書犯行之理？足認告訴人實難諉稱當時對此事
    一概不知。
  (四)至於告訴人指陳本件偵查有未鑑定筆跡、未傳訊重要證人如
    吳德強醫師及啟新診所負責人與體檢醫師等人、未做心理測
    謊之違誤，惟此等或為告訴人新提出之證據，或為偵查卷以
    外之證據，揆諸前揭說明，不得再為調查或重新蒐集，非交
    付審判程序所得審究，併此敘明。
  (五)綜上，本案偵查卷內所存證據既非足使本院認定被告涉有犯
    罪嫌疑，而有檢察官應提起公訴之情事，法院就聲請交付審
    判案件之調查證據範圍，又以偵查中曾顯現之證據為限及不
    得蒐集偵查卷以外之證據；是本件聲請交付審判，無從准許
    ，應予駁回。
七、依刑事訴訟法第258條之3第2項前段，裁定如主文。
中　　華　　民　　國　　94　　年　　12　　月　　30　　日
　　　　　　　　　刑事第五庭審判長法　官　黃程暉
                                  法　官　高偉文
                                  法　官　賴秀蘭
以上正本證明與原本無異。
不得抗告。
　　　　　　　　　　　　　　　　  書記官　陳惠娟
中　　華　　民　　國　　95　　年　　1　 　月　　9 　　日
